ACORDAO-COMPLETO-2382358

ACÓRDÃO 2706/2019 ATA 44/2019 - PLENÁRIO

VISTOS, relatados e discutidos estes autos que tratam de monitoramento do cumprimento das determinações exaradas por meio do Acórdão 1104/2019-TCU-Plenário;
ACORDAM os Ministros do Tribunal de Contas da União, reunidos em Sessão de Plenário, ante as razões expostas pelo Relator, em:
9.1. considerar cumpridas as determinações contidas no Acórdão 1104/2019-TCU-Plenário;
9.2. determinar ao Ministério da Cidadania que informe a esta Corte de Contas o resultado da análise da prestação de contas final do Termo de Compromisso 0426271 - 90/2014, firmado com o Município de Pinhais-PR, em 14/5/2014, tão logo a finalize;
9.3 recomendar ao Ministério da Cidadania que, no acompanhamento da execução do objeto do Termo de Compromisso 0426271 - 90/2014 e na análise das contas finais, considere as ponderações contidas na da Nota Técnica 29/2019, do Departamento de Infraestrutura de Esportes do Ministério da Cidadania (processo 71000.030798/2019-81) ;
9.4. determinar à SecexTrabalho que monitore o cumprimento das medidas insertas nos subitens anteriores;
9.5. dar ciência desta deliberação à Secretaria Especial de Esporte do Ministério da Cidadania, à CAIXA e ao município de Pinhais/PR; e
9.6. arquivar os autos.

Monitoramento de acórdão que proferiu determinações em processo de auditoria realizada para verificar a regularidade da aplicação dos recursos de termo de compromisso que objetivou a transferência e remontagem do velódromo do Rio de Janeiro/RJ para o município de Pinhais/PR.

Município de Pinhais - PR.

3. Interessado: Tribunal de Contas da União.

13.1. Ministros presentes: José Mucio Monteiro (Presidente), Walton Alencar Rodrigues, Augusto Nardes, Aroldo Cedraz e Vital do Rêgo (Relator).
13.2. Ministros-Substitutos convocados: Augusto Sherman Cavalcanti e Marcos Bemquerer Costa.
13.3. Ministro-Substituto presente: Weder de Oliveira.

VITAL DO RÊGO

Trata-se de monitoramento do cumprimento das determinações exaradas por meio do Acórdão 1104/2019-TCU-Plenário, prolatado por ocasião da apreciação da auditoria realizada na execução do convênio celebrado entre o Município de Pinhais/PR e o então Ministério do Esporte, para a transferência e montagem do velódromo do Rio de janeiro ao aludido município, in verbis:
 (...) 
9.2. determinar à Secretaria Especial de Esporte do Ministério da Cidadania e à Caixa Econômica Federal que:
9.2.1. manifestem-se, no prazo de 30 dias, quanto a regularidade da concorrência 9/2018 e do contrato dela decorrente, realizada pelo Município de Pinhais/PR para execução das obras objeto do Termo de Compromisso 0426271-90/2014, em especial sobre eventual repetição dos indícios de irregularidades verificados no âmbito do RDC 01/2014, entre os quais a existência de sobrepreço e falhas de projeto;
9.2.2. realizem o acompanhamento da execução do Termo de Compromisso 0426271-90/2014, e encaminhem a este Tribunal, a cada 60 dias, informações sobre as ações empreendidas, em especial quanto:
9.2.2.1. ao atingimento das finalidades da política pública almejada pela avença e a situação da construção da pista de ciclismo; 
9.2.2.2. à adoção de medidas mitigadoras quanto aos seguintes aspectos, para que se evite hipótese de insucesso do empreendimento:
9.2.2.2.1. falhas já detectadas no Relatório Masterplan Rio 2016 no velódromo a ser transferido (vibrações na pista devido deficiências nos suportes da pista, painéis de vidro de proteção insuficientes, carência de redes de proteção e desnivelamento da área de segurança da pista) ; 
9.2.2.2.2. custos de operação e de manutenção; 
9.2.2.2.3. necessidade ou não da instalação de sistema de climatização para controle de temperatura e umidade, fundamental para a conservação do assoalho da pista, se for de pinho siberiano como aventado (o que incrementaria o custo de manutenção) ; 
9.2.2.2.4. ausência de estudo sobre a adequação da pista para as condições climáticas do novo local (em razão dos ventos, já foi necessário fazer um reforço na estrutura metálica do velódromo, inicialmente não prevista) ; e
9.2.2.2.5. ausência de estudo ou parecer sobre a adequação de se conjugar a utilização da quadra poliesportiva dentro do velódromo, de modo a garantir que a estrutura da pista de competição não seja prejudicada;
9.3. dar ciência ao Município de Pinhais/PR da necessidade de adoção de medidas que evitem o insucesso do velódromo oriundo do tipo de assoalho das pistas e da necessidade de climatização do ambiente com vistas a preservá-lo; 
 (...) 
A Secretaria de Controle Externo do Trabalho e Entidades Paraestatais (SecexTrabalho) analisou os esclarecimentos apresentados pelo Ministério da Cidadania e pela Caixa Econômica Federal mediante a instrução constante à peça 216, a seguir transcrita com ajustes de forma pertinentes, com cujas conclusões e proposta de encaminhamento contou com a anuência do dirigente da unidade (peças 178/180) :
 (...) 
4.	Para dar cumprimento às determinações supra, esta Corte de Contas procedeu aos Ofícios 0407/2019-TCU/SecexTrabalho (peça 184) , de 7/6/2019, 0408/2019-TCU/SecexTrabalho (peça 185) , de 7/6/2019, e 0409/2019-TCU/SecexTrabalho (peça 186) , de 7/6/2019, os quais foram recebidos conforme Avisos de Recebimento de peças 213, 188 e 187, respectivamente, tendo sido apresentados, em resposta aos dois primeiros ofícios, os documentos de peças 211 (itens não digitalizáveis) e 192, que serão considerados a seguir.
EXAME TÉCNICO
5.	Em cumprimento ao subitem 9.2.1 do Acórdão em comento, a Caixa Econômica Federal, em Curitiba/PR, trouxe aos presentes autos a peça 192, da qual extraímos as seguintes principais informações/esclarecimentos:
	Em 17/05/2019, por meio do Ofício 044/2019 - SEMDE/DEPPA (anexo) , o Município de Pinhais protocolou na GIGOV/CT, os seguintes documentos:
 Acórdão 1104/2019-TCU-Plenário, o qual revogava a medida cautelar adotada no processo e autorizava a continuidade dos atos relativos à execução do termo de Compromisso 426.271-90/2014 e
 Documentação referente ao processo licitatório do objeto "Implatação do Complexo Esportivo de Pinhais - Etapa 1" (a mesma que foi protocolada e devolvida em 09/11/2018) .
Diante do teor do Acórdão 1104/2019-TCU-Plenário, foi realizada verificação do resultado do processo licitatório conforme o regramento previsto nos normativos da CAIXA, sendo informado ao Município que o mesmo foi considerado apto de acordo com o escopo de atuação da CAIXA, por meio do Ofício 1850/2019/GIGOV/CT de 10/07/2019 (anexo) . 
Nesse mesmo ofício foi ressaltado que a Autorização de Início do Objeto pela CAIXA depende da definição por parte do Ministério da Cidadania/Secretaria Especial de Esportes dos parâmetros para atendimento das condicionantes estabelecidas no item 9.2.2 e respectivos subitens do Acórdão 1104/2019-TCU-Plenário. 
Quanto ao fato acima exposto, consideramos importante esclarecer que a CAIXA não delibera a respeito de ajustes nas planilhas orçamentárias licitadas, apenas alerta inconsistências e solicita esclarecimento e posicionamento por parte do Município, que é o responsável por todo o processo licitatório. 
 (...) 
A partir da documentação encaminhada pelo Município, foi concluída verificação de acordo com o regramento previsto nos normativos da CAIXA, com parecer favorável o qual considerou que:
 foi apresentada planilha proposta pela empresa vencedora, devidamente homologada pelo Município de Pinhais, responsável legal pelo processo licitatório;
 não houve alteração no valor global da licitação;
 a planilha apresentada guardava compatibilidade com as especificações e valores referenciais de cada etapa, aceitos na fase de análise.
 (...) 
Diante do acima exposto, verificou-se a regularidade da Concorrência 09/2018 e do contrato dela decorrente, no escopo de verificação da CAIXA.
 (...) 
Importante destacar, também, que a CAIXA tem monitorado as ações do Município para execução da pista de ciclismo, sendo que, no caso de autorização para execução da obra vinculada à Concorrência 09/2018, será solicitado ao Município a atualização do cronograma de execução das ações relacionadas à execução da pista para acompanhamento sistemático pela CAIXA e pelo Ministério Gestor.
Considerações: os esclarecimentos/informações transcritos acima referentes à execução do Termo de Compromisso 0426271-90/2014, firmado com o Município de Pinhais-PR em 14/5/2014, podem ser considerados por este Tribunal como satisfatórios, sem prejuízo de que seja determinado ao Ministério da Cidadania que informe a esta Corte de Contas o resultado da análise da prestação de contas final daquele instrumento convenial. 
6.	Em cumprimento ao item 9.2.2 e seus respectivos subitens do Acórdão 1104/2019-TCU-Plenário, o Ministério da Cidadania encaminhou a este Tribunal os documentos de peça 211 (itens não digitalizáveis) em relação aos quais tecemos as considerações abaixo:
1) Nota Técnica n. 20/2019, de 16/7/2019: a finalidade dessa Nota Técnica foi a avaliação de aspectos essencialmente técnicos, visando à adoção de medidas mitigadoras quanto aos aspectos que poderiam incorrer em hipótese de insucesso do empreendimento, objeto do Termo de Compromisso 0426271 - 90/2014, firmado com o Município de Pinhais-PR, em 14/5/2014, em atendimento ao subitem 9.2.2.2 e seus subitens do acórdão em tela, tendo sido encaminhada ao órgão concedente e ao convenente dos respectivos recursos. Tais medidas mitigadoras estão explanadas nos diversos itens daquela Nota Técnica, os quais são descritos abaixo em correspondência aos subitens do referido acórdão deste Tribunal, abrangendo a falha detectada, recomendações, indicadores técnicos objetivos de medidas mitigadoras para se evitar insucesso do empreendimento e avaliação:
1.1 subitem 9.2.2.2.1 do Acórdão 1104/2019-TCU-Plenário: itens 5 a 7 da Nota Técnica n. 20/2019;
	1.2 subitem 9.2.2.2.2 do Acórdão 1104/2019-TCU-Plenário: item 8 da Nota Técnica n. 20/2019; 
	1.3 subitem 9.2.2.2.3 do Acórdão 1104/2019-TCU-Plenário: item 9 da Nota Técnica n. 20/2019;
1.4 subitem 9.2.2.2.4 do Acórdão 1104/2019-TCU-Plenário: item 10 da Nota Técnica n. 20/2019;
1.5 subitem 9.2.2.2.5 do Acórdão 1104/2019-TCU-Plenário: item 11 da Nota Técnica n. 20/2019.
                    Considerações: as informações constantes dos itens supramencionados da Nota Técnica n. 20/2019 referentes às medidas mitigadoras quanto aos aspectos que poderiam incorrer em hipótese de insucesso do empreendimento, objeto do Termo de Compromisso 0426271 - 90/2014, firmado com o Município de Pinhais-PR, em 14/5/2014, podem ser consideradas por este Tribunal como satisfatórias, sem prejuízo de que seja determinado ao Ministério da Cidadania que informe a esta Corte de Contas o resultado da análise da prestação de contas final daquele instrumento convenial.
                     2)  Nota Técnica n. 29/2019, de 16/8/2019: essa Nota Técnica diz respeito à avaliação das ponderações apresentadas pelo Município de Pinhais/PR (Tomador) , por meio do Ofício 155/2019 - GP, referente às medidas mitigadoras adotadas pelo Tomador, apontadas no Acórdão 1104/2019-TCU-Plenário (item 9.2.2.2. do ref. Acordão) , para que de imediato a Secretaria Especial de Esporte (SEESP) do Ministério da Cidadania respondesse, no prazo estabelecido Por esta Corte de Contas, aos itens de sua competência, respaldando a CAIXA para emissão da Autorização de Início de Objeto (AIO) , cujo desfecho transcrevemos abaixo:
                     4.23. Diante das respostas e dos esclarecimentos prestados pela Prefeitura Municipal de Pinhais/PR, ficou evidente que aquele Tomador demonstrou disposição e empenho em proceder os devidos ajustes legais no referido Termo de Compromisso 0426271 - 90/2014, buscando atender ao objeto inicialmente pactuado, para, em síntese, apresentar as seguintes propostas:
                       4.24. Elaboração e já aprovado pela Mandatária de um novo Projeto Estrutural da pista em madeira, inclusive das fundações e de concreto armado, os quais foram todos refeitos;
                       4.25. Elaboração de um novo projeto do "muro" de vidro, que deverá ser encaminhado para aprovação (ou não) pela Caixa;
                       4.26. Desistência da construção do ginásio poliesportivo coberto no espaço central do velódromo, afastando-se, assim, o presumido desvio de finalidade do objeto inicialmente pactuado no já citado Termo de Compromisso;
                       4.27. Elaboração de um novo projeto de climatização, que, segundo o Convenente, já foi aprovado pela Mandatária.
                       4.28. Em complemento às respostas informativas, o Tomador anexou o Plano de Gestão e Manutenção, evidenciando o planejamento da sustentabilidade do empreendimento ao longo do tempo.
                       5. CONCLUSÃO
                       5.1. Face ao acima analisado, conclui-se que inexiste óbice para dar continuidade ao objeto inicialmente pactuado no Termo de Compromisso 0426271 - 90/2014, razão pela qual sugere-se que a Mandatária (Caixa) emita a respectiva Autorização de Início de Objeto (AIO) .
		 Considerações: as informações constantes dos itens supramencionados da Nota Técnica 29/2019 referentes às medidas mitigadoras adotadas pelo Tomador (Prefeitura Municipal de Pinhais/PR) , apontadas no Acórdão 1104/2019-TCU-Plenário (item 9.2.2.2. do ref. Acordão) , podem ser consideradas por este Tribunal como satisfatórias, sem prejuízo de que seja determinado ao Ministério da Cidadania que informe a esta Corte de Contas o resultado da análise da prestação de contas final Termo de Compromisso 0426271 - 90/2014, firmado com o Município de Pinhais-PR, em 14/5/2014.
3)  Relatório 35/2019/SEESP/SNEAR/DIE, datado de 16/8/2019: esse relatório teve por finalidade apresentar as principais ações e resultados obtidos pela SEESP e CAIXA, a respeito do Termo de Compromisso em questão, para afastar a hipótese de insucesso do empreendimento.
A SEESP/MC descreve, nesse relatório, um breve histórico das ações adotadas pelo Ministério da Cidadania, Caixa, Prefeitura Municipal de Pinhais-PR, já mencionadas nas Notas Técnicas ns. 20 e 29/2019 acima referenciadas, informando que o "Ministério da Cidadania (MC) instruiu os Processos Administrativos no SEI 71000.030798/2019-81, 71000.029405/2019-96 e 71000.039890/2019-14 para dar resolução as medidas recomendadas e determinadas pela Corte de Contas relativamente à questão do Complexo Esportivo Velódromo de Pinhais/PR, particularmente as resultantes da revogação da medida cautelar adotada no processo nº TC 029.260/2017-5 e a consequente autorização da continuidade dos atos relativos à execução do Termo de Compromisso 0426271-90/2014, firmado entre o então Ministério do Esporte e o Município de Pinhais/PR".
Destacamos o teor dos subitens 3.5.3.3 e 3.5.3.5 do referido relatório, onde se lê:
	O MC promoveu em 16/07/2019 uma reunião no Departamento de Infraestrutura de Esporte (DIE) , com a presença de representantes da PMP, da CAIXA e da SEESP/MC, conforme lista de presença e ATA de Reunião (SEI nº 4874371 e 4877053) , na qual foi ressaltada a necessidade de o município de Pinhais cumprir as orientações e exigências apontadas no Acórdão do TCU, razão pela qual fez entregar a NT 20/DIE/SNEAR e seu anexo. Além disso, o MC alertou aos presentes quanto à necessidade de o município deixar claro, por meio de apresentação oportuna de documentação técnica pertinente, a intenção de cumprir o objeto do TC, ou seja a transferência e remontagem do Velódromo de Jacarepaguá/RJ para o município de Pinhais. A advertência visou a afastar a hipótese de desvio do objeto, uma vez que o projeto da municipalidade previa a construção de um ginásio poliesportivo no centro do dispositivo e, até o momento, teria agido aparentemente somente nesta direção. Foi assinalado ainda que o município havia respondido o pedido de complementação de informações concernente aos itens do Acórdão, oportunidade na qual demonstrou a intenção de apresentar a documentação solicitada do item 9.2.2.2.1 ao item 9.2.2.2.5, à medida do avanço dos trabalhos.
Por fim, no dia 13/08/2019, ocorreu uma segunda reunião neste Ministério, com a presença de representantes da PMP, da CAIXA e da SEESP, conforme lista de presença (SEI nº 4918864) . Dessa feita, a SEESP/MC informou que a PMP, por intermédio do ofício 155/2019, trouxe evidências de que está disposta a afastar a hipótese de insucesso do empreendimento. As evidências foram: 1) eliminação, na primeira etapa do empreendimento, do projeto de construção de quadra poliesportiva no centro do dispositivo, revertendo a parte central do Velódromo para área de aquecimento de atletas de ciclismo de pista ou patinação - atividade finalística do objeto em tela - ou secundariamente destinada a prática de lutas ou ginástica; 2) apresentação de Plano de Gestão, o qual sinaliza capacidade orçamentária e financeira para gerir a infraestrutura esportiva. A PMP informou, ainda, que a Mandatária já havia aprovado o projeto de fundação do Velódromo e que, em uma segunda etapa, deve contratar o projeto estrutural, incluindo pista, painéis de vidro e área de segurança, para corrigir as imprecisões e falhas assinaladas.
Considerações: as informações acima descritas podem ser consideradas por este Tribunal como satisfatórias, sem prejuízo de que seja determinado ao Ministério da Cidadania que informe a esta Corte de Contas o resultado da análise da prestação de contas final Termo de Compromisso 0426271 - 90/2014, firmado com o Município de Pinhais-PR, em 14/5/2014. 
CONCLUSÃO
7.	Pelo exposto, concluímos que as determinações exaradas no Acórdão 1104/2019-TCU-Plenário estão sendo cumpridas, sem prejuízo de que seja determinado ao Ministério da Cidadania que informe a esta Corte de Contas o resultado da análise da prestação de contas final Termo de Compromisso 0426271 - 90/2014, firmado com o Município de Pinhais-PR, em 14/5/2014.
PROPOSTA DE ENCAMINHAMENTO
8.	 Ante o exposto, submetem-se os autos à consideração superior, com as seguintes propostas:
a) determinar ao Ministério da Cidadania que informe a esta Corte de Contas o resultado da análise da prestação de contas final do Termo de Compromisso 0426271 - 90/2014, firmado com o Município de Pinhais-PR, em 14/5/2014;
b) determinar à Secex Trabalho que monitore o cumprimento da determinação acima; e   
c) encaminhar cópia da deliberação que vier a ser proferida ao Ministério da Cidadania, à Caixa Econômica Federal em Curitiba/PR, à Prefeitura Municipal de Pinhais/PR e à Controladoria-Geral da União. 
	É o relatório.

Bruna Lacorte (OAB/PR 56.314), Edson Galdino Vilela de Souza (OAB/PR 38.270) e outros.

Não atuou.

MONITORAMENTO DE ACÓRDÃO PROLATADO NO ÂMBITO DE RELATÓRIO DE AUDITORIA. TERMO DE COMPROMISSO FIRMADO ENTRE O ENTÃO MINISTÉRIO DO ESPORTE E O MUNICÍPIO DE PINHAIS. TRANSFERÊNCIA DO VELÓDROMO DO RIO DE JANEIRO PARA PINHAIS. CUMPRIMENTO. DETERMINAÇÃO. ARQUIVAMENTO DOS AUTOS.

RELATÓRIO DE AUDITORIA (RA)

Secretaria de Controle Externo do Trabalho e Entidades Paraestatais (SecexTrabalho).

Em exame, monitoramento do cumprimento das determinações exaradas por meio do Acórdão 1104/2019-TCU-Plenário, prolatado por ocasião da apreciação da auditoria realizada na execução de Termo de Compromisso 0426271- 90/2014, celebrado entre o Município de Pinhais/PR e o então Ministério do Esporte, para a transferência e remontagem do velódromo do Rio de Janeiro ao aludido município (reconstrução do velódromo, com aproveitamento de materiais doados, construção de um prédio administrativo, revitalização de um campo de futebol e iluminação de uma quadra de tênis) .
A maior preocupação deste Tribunal por ocasião da auditoria foi a possibilidade de insucesso do empreendimento, com o desvirtuamento de seu objeto. Isso porque a concorrência 09/2018 feita para a execução do objeto não incluía a construção da pista de madeira e a montagem de sua estrutura de suporte, mas, tão-somente, de parte do objeto conveniado, a saber, construção do ginásio do velódromo, do prédio administrativo, da revitalização do campo de futebol e da área de apoio técnico. 
Além disso, foram identificadas, à época, algumas fragilidades que demandavam medidas mitigadoras, entre as quais ressalto: (a) algumas falhas no velódromo a ser transferido, como vibrações na pista devido deficiências nos suportes da pista, painéis de vidro de proteção insuficientes, carência de redes de proteção e desnivelamento da área de segurança da pista; (b) instalação de sistema de climatização para conservação do assoalho da pista adequado ao tipo de madeira escolhido; e (c) pertinência da conjugação de uma quadra poliesportiva dentro do velódromo, sem prejuízo ao velódromo.
Desta forma, as determinações deste Tribunal foram no sentido de que a CAIXA e o Ministério da Cidadania realizassem o exame da licitação feita para a execução do objeto, especialmente quanto a possíveis sobrepreço e falhas no projeto, bem assim adotassem as providências necessárias à mitigação dos aspectos suprarreferidos. 
Após análise de todos os esclarecimentos apresentados por ambas as instituições, a Secretaria de Controle Externo do Trabalho e Entidades Paraestatais (SecexTrabalho) entendeu satisfatórias as medidas adotadas com vistas ao cumprimento das determinações exaradas e propôs, ao final, que seja encaminhada determinação ao referido ministério para que informe a este Tribunal o resultado da análise da prestação de contas final do aludido termo de compromisso.
Verifico que a CAIXA e o Ministério da Cidadania, juntamente com o Município de Pinhais, de forma objetiva e célere, articularam-se para que fossem atendidas todas as demandas desta Casa, com a adoção de medidas que, efetivamente executadas, afastarão maiores atropelos ao completo êxito do projeto.
Destaco, dentre elas, parecer da CAIXA pela regularidade da licitação e do contrato dela decorrente; desistência da construção da quadra poliesportiva no espaço central do velódromo; elaboração e aprovação pelo ministério de novo projeto estrutural da pista em madeira, inclusive das fundações e de concreto armado, os quais foram todos refeitos; elaboração de um novo projeto do "muro" de vidro; elaboração de um novo projeto de climatização, já aprovado pelo ministério; e plano de gestão municipal  que sinaliza, segundo o ministério, capacidade orçamentária e financeira para gerir a infraestrutura esportiva.
Nessas condições, acompanho a proposta de encaminhamento feita pela SecexTrabalho e adito-a para que também seja recomendado ao Ministério da Cidadania que, no acompanhamento da execução do objeto conveniado e na análise das contas finais, sejam consideradas as ponderações contidas na da Nota Técnica 29/2019, do Departamento de Infraestrutura de Esportes do Ministério da Cidadania (processo 71000.030798/2019-81) , que contém a análise técnica sobre todas as fragilidades que demandam medidas mitigadoras (itens não digitalizáveis "2.Nota Técnica_20_2019.pdf") .
Ao concluir, registro minha satisfação em constatar que a atuação tempestiva deste Tribunal redundou na adoção de providências oportunas no âmbito dos órgãos e entidades envolvidos, que, se fielmente executadas, evitarão o insucesso do empreendimento e o desperdício de recursos públicos.  
	Nestas condições, VOTO para que o Tribunal de Contas da União aprove o acórdão que submeto a este Colegiado.
TCU, Sala das Sessões Ministro Luciano Brandão Alves de Souza, em 6 de novembro de 2019.
Ministro VITAL DO RÊGO 
Relator